【裁判字號】    98,易,59
【裁判日期】    990210
【裁判案由】    公共危險
【裁判全文】
福建金門地方法院刑事判決                98年度易字第59號
公  訴  人  福建金門地方法院檢察署檢察官
被      告  甲○○
上列被告因公共危險案件，經檢察官聲請簡易判決處刑（98年度
偵字第136號），本院認為不宜，改依通常程序審理，判決如下
：
    主  文
甲○○失火燒燬現供人使用之住宅，處有期徒刑肆月，如易科罰
金，以新臺幣壹仟元折算壹日。緩刑貳年。
    事  實
一甲○○（起訴書誤載為楊招揚）於十餘年前購買國際牌電視機
  一部，安裝於其分別向他人承典、承租居住之金門縣金城鎮○
  ○路224巷4號及同段216巷10號相連房屋客廳內使用，其明知
  該電視機已老舊，應隨時或定期檢修、維護、更換電視內部基
  板零組件，未使用該電視機時，並應將電源線拔除，以避免老
  舊之電視機基板零組件通電中過熱引發火災之危險，依其為民
  國39年3月8日生、現年59歲，有相當生活經驗之成年人，客觀
  上依當時情形又無不能注意之情事，詎其竟疏於注意定期維修
  更換上開電視機內部基板零組件，復於97 年11月29日下午5時
  許，離家外出工作時，未注意將該電視機電源線拔除，致置於
  上址北側客廳內東側置物櫃上之前開電視機因基板零組件老舊
  通電過熱、引發火災，而燒燬上開當時未有人所在之現供人使
  用住宅及其內陳設、物品。嗣經金門縣消防局獲報後立即到場
  撲滅火勢並調查報告起火原因後，始查知上情。
二案經金門縣警察局金城分局報告福建金門地方法院檢察署檢察
  官偵查後聲請簡易判決處刑。
    理  由
一證據能力部分
(一)被告之自白祇要具有任意性，並與事實相符，不分係在審判內
  、外所為，均有證據能力。茲被告甲○○就其於本件警詢及偵
  查中所為不利於己供述之任意性迄本件言詞辯論終結前均未爭
  執，復查無刑事訴訟法第156條第1項、第158條之2所定不得作
  為證據之情形，即均有證據能力。
(二)證人許春祥於偵訊中之證述，係向通常均能遵守法定程序而不
  致違法取供之檢察官所為，並已具結擔保其可靠性，且查無其
  他顯不可信之情形，依刑事訴訟法第159條之1第2項規定，應
  有證據能力。
(三)火災鑑定報告係直轄市、縣（市）消防機關為調查、鑑定火災
  原因，按消防法第26條及消防法施行細則第25條規定，在必要
  時得封鎖現場以保持完整之狀態下，派員進入火災現場所勘查
  、採取、保存相關證物，並向有關人員查詢後，彙整所得資料
  ，再由直轄市、縣（市）政府聘請之有關單位代表及學者專家
  組成之火災鑑定委員會或各該消防機關之人員，依其專業知識
  、經驗所為火災原因之調查、分析、判斷，性質上係公務員執
  行消防任務所為之紀錄兼證明文書；且其內容如屬虛偽，製作
  人可能因此負擔刑事、行政責任；若有錯誤，亦可透過火災現
  場照片及殘跡之比對而發現、糾正，即具高度可信性，依刑事
  訴訟法第159條之4第1款規定，應有證據能力(臺灣高等法院92
  年8月刑事訴訟新制法律問題研討會第17號提案研討結果參照)
  。
(四)照片乃透過照相機機械地將一定事實留存於軟片或相紙上，基
  本上未介入人的心理供述過程，即非傳聞證據；且卷附金門縣
  消防局火災原因調查鑑定書內所附火災現場照相資料即照片60
  張，係金門縣金城鎮○○路224巷4號、民族路216巷10號火災
  後現場情形之影像紀錄，其內容均與起火燃燒之原因之判斷有
  關，即為具有關聯性之非供述證據，自有證據能力。
二認定犯罪事實所憑之證據：訊據被告甲○○固坦承案發當天出
  門前未拔除電視機電源線，惟否認就本件火災之發生有何過失
  ，辯稱其先前為恐發生火災，若長時間不在家均會將插頭拔除
  ，僅案發當天忘記云云（本院卷第37頁）。經查：
(一)由被告獨自居住、使用、管理之金門縣金城鎮○○路224巷4號
  及同段216巷10號如附圖一之相連房屋於97年11月29日晚間7時
  38 分許發生火災之事實，為被告所自承，且有金門縣消防局
  火災原因調查鑑定書1份在卷可佐，堪認真實；而前開鑑定書
  之內容顯示，上開房屋：1.屋內北側客廳屋頂橫樑受燒掉落、
  碳化情形嚴重，客廳南側木質建築結構，受燒碳化嚴重，僅殘
  留主體樑、柱；屋瓦受燒掉落將客廳內所有物品均覆蓋住；客
  廳西側木質隔間牆，受燒碳化嚴重，僅殘留主體樑、柱；客廳
  東側木質隔間牆，受燒碳化嚴重成燒細、燒斷跡象，靠東南側
  主體樑、柱尚殘留；2.西側廚房內物品受燒毀損；3.如附圖二
  西北側房間１受火勢延燒波及，房屋內物品受燒碳化毀損，橫
  樑及靠東側與客廳之木質隔間牆呈受燒碳化跡象；4.如附圖二
  西北側房間２受火勢延燒波及，東側與客廳之木質隔間牆，成
  受燒碳化跡象；5.東側置物間受火勢延燒波及，置物間內物品
  受燒損毀，均被屋瓦所覆蓋；6.如附圖東北側房間１受火勢延
  燒波及，房內物品呈受燒毀損跡象，西側與客廳之木質隔間，
  呈受燒碳化跡象；7.如附圖二東北側房間２受火勢延燒波及，
  房間內物品受燒損毀，均被屋瓦覆蓋，房間內橫樑靠西側（即
  客廳側）受燒碳化較為嚴重。佐以鑑定報告書所附現場照片60
  張，亦有前述燒損情形，可見受燒房屋屋瓦已經全部燒失，屋
  內物品並已全部焦黑碳化，足認該屋已不堪居住、喪失其主要
  效用而達燒燬之程度。
(二)起火原因之研判：
1.依前開鑑定報告書，金門縣消防局至本件火災現場勘驗結果，
  有關火災原因之研判：經現場勘查及清理結果，本案金門縣
  金城鎮○○路224巷4號、216巷10號火警案，起火處位於北側
  客廳，火災發生時，並無人在家，承租人甲○○於下午5點離
  開住家到小吃店工作（洗碗），起火戶西南側門及東側門有關
  閉，但未上鎖，於清理起火處時未發現有石油類促燃劑，故排
  除以石油類促燃劑縱火引起火災之可能性。於清理起火處時
  未發現有烹飪器具及煮食情事，故排除爐火烹調引起火災之可
  能性。據承租人甲○○於談話筆錄中稱：「…她沒有抽煙習
  慣，…火災是日她於下午5點離開住家到小吃店洗碗，…」，
  於清理起火處時未發現有煙灰缸及菸蒂等抽煙情事，故排除菸
  蒂引起火災之可能性。據承租人甲○○於談話筆錄中稱：「
  火災是日早上9點及中午1點有祭拜地基祖，於中庭燒金紙，都
  會等火熄滅再離開，香會等燒快完將香腳丟到金爐內，她於下
  午5點離開住家到小吃店工作（洗碗），…」火災報案時間為
  晚上7時38分，與拜拜時間相距約有6、7小時，故排除敬神祭
  祖引起火災之可能性。又起火處位於北側客廳，起火點位於
  客廳內東側。經調查及清理起火點客廳東側，發現有音響、電
  視機及電冰箱等電器設備。檢視起火點客廳東側插座，未發現
  有短路熔痕及插座刃片接觸不良；音響放於置物櫃內，並未插
  電使用；電冰箱有插電使用，箱體金屬以靠北側（即靠電視機
  側）受燒變色較為嚴重，檢視壓縮機處完好，電源線塑膠被覆
  呈燒失跡象，未發現有短路熔痕；置物櫃上之電視機（為國際
  牌，20吋，使用約10年左右），有插電使用，電視機受燒毀損
  嚴重，經清理後發現，塑膠機殼呈燒失現象，僅剩些餘基板零
  組件，電源線未發現有短路熔痕。綜合上述各點，有插電使
  用為電視機及電冰箱，研判起火原因不排除電視機基板零組件
  老舊引起火災之可能性較大。
2.依到場處理並製作本件火災原因調查報告書之金門縣消防局技
  佐許春祥於偵查中就鑑定之相關情形進一步說明證稱：「（問
  ：本件鑑定結果認為本件起火原因是電視機疑似基板零件組老
  舊而起火燃燒是嗎？）是。」「（問：如果把電視機的插頭拔
  掉可以避免這樣的結果嗎？）可以，我們這件的鑑定結果寫得
  比較詳細，一般說來本件是屬於電器設備的起火燃燒，電器設
  備起火燃燒必須具備第一：是在通電中或使用中的狀態；第二
  ：電能必須能產生充足熱能與溫度以電燃鄰近的可燃物質，必
  須要具備這兩個條件。」「（問：你認為被告於本件過失何在
  ？）依照我個人多年的處理經驗，本件是屬於無可避免的，因
  為一般居家使用不會將居家必備的物品的電源拔除，尤其是電
  冰箱、電視、飲水機等電器設備的電源拔除，除非是長時間外
  出，否則一般民眾的習慣是不會拔除這些電源的，而且這些電
  器起火的原因可能是因為零組件的品質或者老舊或者外力、或
  者高溫、或者濕氣導致電阻值降低產生電流或電壓過高、積污
  導電等原因，這些是一般民眾無可預期的」等語。
3.綜合前開火災原因調查報告書及證人許春祥陳述之情節判斷，
  顯然起火處係在本案住宅北側客廳東側置物櫃上之電視機，因
  內部基板零組件老舊，通電中過熱，致引起火苗而起火燃燒。
(三)被告之過失責任：按依日常生活經驗，電器內部基板零組件若
  老舊，通電中可能因為高溫、濕氣導致電阻值降低，產生電流
  或電壓過高，積污導電等原因造成電器本身過熱起火，而一旦
  起火當時無人在場及時撲滅火苗，將可能造成火勢延燒致生公
  共危險，被告與社會大眾共同生活，對前開可能發生法益侵害
  之具體風險，自有加以注意防範之義務，且被告自承其先前因
  恐發生火災，平常不在家時都會把插頭拔掉，顯見對前開危險
  之存在已有預見，並具備注意避免危險發生之能力，竟疏於注
  意定期檢修、維護、更換電視內部基板零組件，並未於案發當
  天外出時將電視機電源線拔除，以致該電視機於通電中因老舊
  之內部基板零組件過熱起火致引起火災，即有過失，其過失行
  為與本案現供人使用住宅燒燬之結果間，亦有相當之因果關係
  ，即應負過失罪責，所辯其無過失云云，並非可採。故本件事
  證明確，被告之過失犯行，洵堪認定。
三論罪科刑之理由：
(一)核被告所為，係犯刑法第173條第2項之失火燒燬現供人使用之
  住宅罪。再刑法上公共危險罪，其所保護之法益，重在公共安
  全，故其罪數應以行為之個數定之，一失火行為所燒燬之對象
  縱為複數，但行為僅一個，應整體評價為單純一罪；亦即刑法
  第173條至第176條之公共危險罪，其直接被害法益為一般社會
  公共安全，雖私人之財產法益亦同時受其侵害，但各該罪係列
  入公共危險罪章，自以社會公安之法益為重，故以單一放火或
  失火行為燒燬多項物品，或燒燬對象縱有不同，均仍僅構成單
  純一罪；而放火或失火行為原含有毀損性質，放火或失火燒燬
  現供人使用之住宅罪，自係指供人居住房屋之整體而言，應包
  括牆垣及該住宅內所有設備、傢俱、日常生活上之一切用品，
  故一個放火或失火行為，若同時燒燬住宅與該住宅內所有其他
  物品，無論該其他物品為他人或自己所有，與同時燒燬數犯罪
  客體者之情形不同，均不另成立刑法第175條第1項或第2項放
  火燒燬住宅以外他人或自己所有物罪，此有最高法院79年度台
  上字第1471號判例及85年度台上字第2608號判決可資參照。被
  告以一失火行為燒燬現供人使用之住宅及住宅以外之物，自應
  以刑法第173條第2項之失火燒燬現供人使用之住宅罪處斷。
(二)被告無犯罪前科，有臺灣高等法院被告前案紀錄表1紙可證，
  而其個人基本資料雖為小學肄業，實際上並未曾受過教育，現
  無職業及收入等情為其所自承，爰審酌前述之被告素行、智識
  程度、生活狀況，暨其因疏未檢修電視機基板，並拔除電源線
  即釀災，燒燬典租之他人房屋及屋內自有財物所生公共危險，
  犯後亦坦承部分案情等一切情狀，量處如主文所示之刑，並諭
  知易科罰金之折算標準。
(三)被告前未曾因故意犯罪受有期徒刑以上刑之宣告已如前述，其
  係因一時疏忽致罹刑章，而此次刑事偵審之教訓，並燒燬屋宅
  及自有財物，本院審酌上情，認其應能知所警惕，信無再犯之
  虞，其所宣告之刑，即以暫不執行為適當，爰併予宣告如主文
  所示之緩刑，以勵自新。
四據上論斷，應依刑事訴訟法第299條第1項前段，刑法第173條
  第2項、第41條第1項前段、第74條第1項第1款，刑法施行法第
  1條之1第1項、第2項前段，判決如主文。
本案經檢察官席時英到庭執行職務。
中    華    民    國    99    年    2     月    10    日
                  刑事庭    法  官  許嘉容
以上正本證明與原本無異。
如不服本判決，應於送達後10日內向本院提出上訴書狀，並應敘
述具體理由。如未敘述上訴理由者，應於上訴期間屆滿後20日內
向本院補提理由書狀（均須按他造當事人之人數附繕本）「切勿
逕送上級法院」。
                            書記官  徐振玉
中    華    民    國    99    年    2     月    11    日
附錄法條：
中華民國刑法第173條
放火燒燬現供人使用之住宅或現有人所在之建築物、礦坑、火車
、電車或其他供水、陸、空公眾運輸之舟、車、航空機者，處無
期徒刑或7年以上有期徒刑。
失火燒燬前項之物者，處1年以下有期徒刑、拘役或5百元以下罰
金。
第1項之未遂犯罰之。
預備犯第1項之罪者，處1年以下有期徒刑、拘役或3百元以下罰
金。
附件：

司法院資訊處製作；財團法人民間司法改革基金會備份。
